臺灣苗栗地方法院民事簡易判決
110年度苗簡字第654號
原      告  宏大資產管理顧問有限公司

法定代理人  陳玉如  
訴訟代理人  魏光玄律師
被      告  涂雲華    （遷出國外，應受送達之處所不明）
            涂雲清  

            涂雪冬  

            涂涵稘  
            涂美苑  

            涂家瑋  

            涂家祥  


            涂明瑄  


            鍾敏香  
            涂雲國  

上列當事人間分割共有物事件，本院於民國111年2月22日言詞辯
論終結，判決如下：  
    主      文
一、被告涂雲華、涂雲清、涂雪冬、涂涵稘、涂美苑、涂家瑋、
    涂家祥、涂明瑄、涂雲國應就被繼承人涂胡月緣所有坐落苗
    栗縣○○市○○○段000地號土地及同段644號建號建物應有部分
    各8分之1，辦理繼承登記。
二、兩造共有坐落苗栗縣○○市○○○段000地號土地及同段644建號
    建物（門牌號碼苗栗縣○○市○○里00鄰○○00號，含附圖增建部
    分），均應予變價分割，所得價金由兩造按附表所示應有部
    分比例分配。
三、訴訟費用由兩造按附表所示之比例負擔。 
    事實及理由
一、本件除被告涂雲清外，其餘被告經合法通知，均未於言詞辯
    論期日到場，核無民事訴訟法第386條各款所列情形，爰依
    原告之聲請，由其一造辯論而為判決。
二、原告主張：坐落苗栗縣○○市○○○段000地號土地（重測前為福
    麗段1175地號，下稱系爭土地）及其上同段644建號即門牌
    號碼苗栗縣○○市○○里00鄰○○00號建物（含附圖增建部分，重
    測前為福麗段95建號，下稱系爭房屋，並與系爭土地合稱系
    爭房地）為兩造所共有，各共有人之應有部分比例如附表所
    示。系爭房地並無因物之使用目的不能分割之情形，共有人
    間亦無不分割之約定，惟兩造無法達成分割協議。系爭房地
    之原共有人涂胡月緣已於民國109年7月15日死亡，其繼承人
    為被告涂雲華、涂雲清、涂雪冬、涂涵稘、涂美苑、涂家瑋
    、涂家祥、涂明瑄、涂雲國（下稱涂雲華等9人），尚未就
    涂胡月緣之應有部分1/8辦理繼承登記，爰請求被告涂雲華
    等9人就涂胡月緣之應有部分辦理繼承登記，並依民法第823
    條第1項、第824條規定，請求裁判分割系爭房地。因系爭房
    地緊密相連，系爭房屋係供住家使用之2層加強磚造建物，
    僅有前、後門出入口，應視為一整體，難以原物分割供共有
    人各自使用。是為消滅共有關係，發揮系爭房地最大經濟利
    用價值，本件應採變價分割，所得價金按各共有人之應有部
    分比例分配等語。並聲明：如主文第1、2項所示。
三、被告涂雲清同意原告主張之分割方法；其餘被告則均未於言
    詞辯論期日到場，亦未提出書狀作何聲明或陳述。
四、本院之判斷：
  ㈠按各共有人，除法令另有規定外，得隨時請求分割共有物，
    但因物之使用目的不能分割或契約訂有不分割之期限者，不
    在此限，民法第823條第1項定有明文。又共有物之分割在使
    共有關係變更為單獨所有，其性質為共有人間應有部分之交
    換，自屬處分行為，須以共有人之處分權存在為前提。如共
    有人因繼承取得不動產物權，其取得雖受法律之保護，不以
    其未經繼承登記而否認其權利，但依民法第759條規定，仍
    應先經繼承登記，始得為分割之處分行為。而共有之不動產
    之共有人中一人死亡，他共有人請求分割共有物時，為求訴
    訟之經濟起見，可許原告就請求繼承登記及分割共有物之訴
    合併提起，即以一訴請求該死亡之共有人之繼承人辦理繼承
    登記，並請求該繼承人於辦理繼承登記後，與原告及其餘共
    有人分割共有之不動產（最高法院70年第2次民事庭會議決
    議可資參照）。原告主張系爭房地為兩造所共有，各共有人
    應有部分比例如附表所示，系爭房地並無因物之使用目的不
    能分割之情形，共有人間亦無不分割之約定，惟無法達成分
    割協議等情，有系爭房地登記謄本在卷可稽（見卷第279-28
    9頁），且為被告所不爭執，堪信為真實。又原共有人涂胡
    月緣已死亡，其繼承人為被告涂雲華等9人，亦有涂胡月緣
    之除戶謄本、繼承系統表、全體繼承人戶籍謄本在卷可佐（
    見卷第73-109頁）。因前揭繼承人尚未就涂胡月緣之應有部
    分辦理繼承登記，原告請求被告涂雲華等9人就被繼承人涂
    胡月緣之應有部分1/8辦理繼承登記，再就系爭房地為裁判
    分割，核無不當，爰判決如主文第1項所示。
　㈡次按分割之方法不能協議決定，或於協議決定後因消滅時效
    完成經共有人拒絕履行者，法院得因任何共有人之請求命為
    下列之分配：一、以原物分配於各共有人，但各共有人均受
    原物之分配顯有困難者，得將原物分配於部分共有人。二、
    原物分配顯有困難時，得變賣共有物，以價金分配於各共有
    人；或以原物之一部分分配於各共有人，他部分變賣，以價
    金分配於各共有人，民法第824條第2項定有明文。又定共有
    物分割之方法，應斟酌各共有人之意願、共有物之性質、使
    用情形及各共有人分割後所得之利用價值、經濟效益是否相
    當而為適當之分配，始能謂為適當而公平（最高法院104年
    度台上字第139號判決參照）。經查，系爭土地之使用分區
    為鄉村區，使用地類別為乙種建築用地，呈長方形，面積為
    98.1平方公尺，其上建有系爭房屋，原為2層樓加強磚造建
    物，嗣並增建第3層及地下1層，房屋有前、後門可供進出及
    1座樓梯供上下樓等情，有系爭房地登記謄本、空照圖、建
    物測量成果圖、現場照片等在卷可參（見卷第279-289頁、
    第245-247頁、第195-203頁），並經被告涂雲清陳述明確（
    見卷第234頁）。本院審酌系爭土地為系爭房屋之坐落基地
    ，面積僅98.1平方公尺，顯然無法與系爭房屋割裂而為分割
    ；又系爭房屋僅有前、後門，屋內亦僅1座樓梯，如採原物
    分割方法，因各共有人分得部分均有出入需求，勢將導致日
    後各共有人對樓梯及出入口使用上之爭執齟齬，而若劃出共
    同使用之門廳、樓梯或走道空間維持共有，不僅減少各共有
    人得有效利用之空間，更徒增法律關係之複雜化，不利建物
    之融通交易，自足減損系爭房地之經濟價值，難認合於全體
    共有人之利益。又倘將系爭房地分配予部分共有人，則受分
    配之共有人依民法第824條第3項規定，對於未受分配或不能
    按其應有部分受分配之共有人應予金錢補償，然各共有人對
    於金錢補償之標準或有不同，受分配之共有人亦未必有意願
    及資力以金錢補償他共有人，足認系爭房地以原物分配之方
    法分割，顯有困難。
　㈢反觀如採變價分割之方法，由買主就系爭房地單獨買受，在
    自由市場競爭下，將使系爭房地之市場價值極大化，對於共
    有人而言，實較為有利。況民法第824條第7項規定：「變賣
    共有物時，除買受人為共有人外，共有人有依相同條件優先
    承買之權，有二人以上願優先承買者，以抽籤定之。」，核
    其立法理由，乃共有物變價分割之裁判係賦予各共有人變賣
    共有物，分配價金之權利，故於變價分配之執行程序，為使
    共有人仍能繼續其投資規劃，維持共有物之經濟效益，並兼
    顧共有人對共有物之特殊感情，爰增訂變價分配時，共有人
    有依相同條件優先承買之權。準此，倘兩造中有欲保有所有
    權者，仍得於變價分配之執行程序中，評估自身之資力，以
    決定是否參與競標或行使優先承買之權利，而單獨取得共有
    物之所有權。從而，本院審酌系爭房地之使用情形、經濟效
    用、共有人之整體利益及意願等一切情狀，認系爭房地應以
    變價分割為可採，爰判決如主文第2項所示。
五、本件事證已臻明確，兩造其餘攻擊防禦方法及舉證，核與判
    決結果不生影響，爰不逐一論述，併此敘明。
六、末按分割共有物之訴，本質上屬無訟爭性之非訟事件，兩造
    本可互換地位。本件原告起訴雖於法有據，但被告之應訴實
    因訴訟性質所不得不然，倘由被告負擔全部訴訟費用，顯失
    公平，應依民事訴訟法第80條之1規定，由兩造按其應有部
    分比例分擔，方屬公允，爰諭知如主文第2項所示。
七、訴訟費用負擔之依據：民事訴訟法第80條之1、第85條第1項
    但書、第2項。
中　　華　　民　　國　　111 　年　　3 　　月　　8 　　日
                  苗栗簡易庭    法　官　顏苾涵
以上正本係照原本作成。
如對本判決上訴，須於判決送達後20日內向本院提出上訴狀。如
委任律師提起上訴者，應一併繳納上訴審裁判費。
                                書記官　楊慧萍
中　　華　　民　　國　　111 　年　　3 　　月　　8 　　日
附表：
編號 共有人 應有部分及訴訟費用負擔比例  1 被告涂雲華 1/8  2 被告涂雲清 1/8  3 被告涂雪冬 1/8  4 被告涂涵稘 1/8  5 涂胡月緣之繼承人： 被告涂雲華、涂雲清、涂雪冬、涂涵稘、涂美苑、涂家瑋、涂家祥、涂明瑄、涂雲國 公同共有1/8 （連帶負擔訴訟費用1/8）  6 被告涂家瑋 1/32  7 被告涂家祥 1/32  8 被告涂明瑄 1/32  9 被告鍾敏香 1/32 10 原告宏大資產管理顧問有限公司 1/4